【裁判字號】    90,上訴,67
【裁判日期】    900322
【裁判案由】    殺人未遂
【裁判全文】
臺灣高等法院刑事判決                                九十年度上訴字第六七號
    上  訴  人
    即  被  告  甲○○
    選任辯護人  許華雄
右上訴人因殺人未遂案件，不服臺灣士林地方法院八十八年度訴字第七四三號，中華
民國八十九年十一月二十日第一審判決（起訴案號：臺灣士林地方法院檢察署八十八
年度偵字第一二一０二號）提起上訴，本院判決如左：
    主  文
上訴駁回。
    事  實
一、甲○○前曾於民國 (下同）八十六年間因業務侵占案，經原法院以八十五年度易
    字第二六九二號判處有期徒刑九月確定，於八十七年七月二十七日執行完畢。詎
    猶不知悛悔，緣前於八十四、八十五年間與乙○○有所嫌隙，於八十八年十一月
    二十九日上午十時許，前往臺北市○○○路○段二三號乙○○所經營之「阿沙力
    檳榔攤」欲找乙○○理論，因此雙方發生口角，竟萌殺意，遂於同日晚間某時，
    先至臺北市○○區○○路、桂林路某軍品店，以新台幣（下同）五百五十元購得
    開山刀乙把後，隨即搭乘計程車於同日晚上十時三十分許，抵達前開檳榔攤，下
    車後見乙○○，未發一語即基於殺人之犯意，持開山刀追砍乙○○，乙○○為求
    保命旋即往巷內逃離，甲○○緊追在後，迨繞回檳榔攤前時，為甲○○趕上，並
    持前開開山刀連續猛烈追砍乙○○頭部要害及身體等處，致乙○○受有頭部切割
    傷八公分、左胸切割傷二公分、背部切割傷三十公分、左肩背側切割傷三公分、
    右手前臂切割傷五公分、右手食指切割傷一公分等傷害，幸賴友人盧政二、李秋
    德及時阻止，並經聞訊趕赴現場之警員制止，乙○○始幸免於難。
二、案經乙○○訴由臺北市政府警察局士林分局報請臺灣士林地方法院檢察署檢察官
    偵查起訴。
    理  由
一、訊據被告甲○○固坦承於上開時、地持刀砍傷乙○○之事實，然矢口否認有殺人
    之犯意，辯稱：伊長期服用安非他命，腦筋有點壞掉，且有幻聽、被害妄想情況
    ，伊並沒有殺人之意思，只是要嚇嚇乙○○而已云云。惟查：
(一)右揭犯罪事實，業據告訴人乙○○於警訊、偵審中指述綦詳，核與證人盧政二、
    李秋德、駱煌結證情節相符，而告訴人因此受有頭部切割傷八公分、左胸切割
    傷二公分、背部切割傷三十公分、左肩背側切割傷三公分、右手前臂切割傷五公
    分、右手食指切割傷一公分等傷害，亦有台北市立陽明醫院八十八年十一月三十
    日、同年十二月一日新乙診字第八八○三○○六四號、八八診字第一七三七號診
    斷書二份附卷可稽。被告對於其持購買之開山刀一把，於前揭時、地將告訴人砍
    傷之事實復不否認，並有被告所有供犯罪所用之開山刀一把扣案可資佐證。
(二)按行為人對於構成犯罪之事實，明知並有意使其發生者，為故意。行為人對於構
    成犯罪之事實，預見其發生而其發生並不違背其本意者，以故意論，刑法第十三
    條第一項、第二項分別定有明文。足見所謂有無「殺意」為判斷殺人與傷害之第
    一要件，且包括有無死亡之預見。又被害人其傷痕之多寡、輕重如何、所受傷害
    之程度、是否為致命部位，僅足供認定有無殺意之參考，究不能據為絕對之標準
    ，但加害人下手情形如何，於審究犯意方面，仍不失為重要參考資料，最高法院
    十八年上字第一三○九號、十九年上字第七一八號、二十年非字第一○四號判例
    著有明文可供參酌。查本件被告因與告訴人前有仇隙，登門理論未果後，竟萌生
    恨意，前往購買開山刀一把，搭計程車回到告訴人所經營之前開檳榔攤，一下車
    即持開山刀追砍告訴人，致告訴人頭部、胸部、背部、手部等多處均受有切割傷
    ，已如前述，按頭部、胸部、背部為人最重要部位，若遭開山刀砍斫極易致命，
    此乃眾所周知之事實，亦為被告主觀上所無法諉為無預見。又被告自承當時係因
    不滿告訴人之說詞，才去買開山刀（參見原審卷第七四頁正面）等語，倘被告僅
    有傷害犯意，現場有檳榔攤之其他物品，如木棍、桌椅等，或徒手毆打均可，何
    以另專程購買開山刀持以行兇？參以告訴人乙○○結證稱：伊當時倒下後，仍被
    被告持刀猛砍（參見原審卷第七九頁正面）等語；證人盧政二、李秋德於警訊中
    均證稱：被告欲置乙○○於死地（參見偵查卷第十頁、第十一頁），且證人盧政
    二於原審到庭復結證稱：被告追告訴人回到檳榔攤前時，被告持開山刀由被告後
    面自頭部中間砍一下（見原審卷第一０一頁正面）等語；證人李秋德結證稱：「
    我當時在檳榔攤內與乙○○聊天，有一部計程車停在門口，乙○○就出去，被被
    告追，乙○○先跑到巷子裡，後來再在從巷子跑出來，跑回來檳榔攤前乙○○就
    跌倒在地上，我後來才知道他身上背後已經被砍一刀，然後被告就拿著刀壓者被
    害人一直揮砍，我才拿椅子砸他，他就看我一眼，仍沒有反應，當時他臉色不好
    看，我就去找壹支木棍打他，木棍掉在地上，乙○○就把木棍拿起來，要打被告
    ，但可能因沒有力，木棍又掉了，被害人就向前跑，又跌倒，被告又追上去，我
    就拿木棍追去要打被告，當時他刀子仍在手上，‧‧‧」（見原審卷第一０三頁
    ）等語；證人即最先到達現場之警員駱煌於原審到庭結證稱：「‧‧‧我當天
    到現場時，有一個路上將我攔住，說後面殺人殺的很厲害，我就又將車騎回去，
    我看到現場被告拿壹個東西在剁東西，我不知道他在剁什麼，另有一個人拿壹個
    木棒打被告，還有一人也要拿椅子打被告，我後來發現被告剁的是一個人，我就
    吹哨子叫被告將刀放下，我就瞬間去搶被告的刀。我才看到被告在剁的是一個人
    ，那人是蹲在地上。後來我另外一個同事來的時候，叫被告不要再動，否則要打
    他。」、「（問：有無看到被告砍幾下？）答：我不知道砍幾下，我只是看到他
    一直剁。」、「（問：李秋德為何說刀子是被告拿給你的？答：我肯定刀子是我
    搶下來的。」、「在我將刀子搶下時，被告就乖乖的站在旁邊，等了約三分鐘，
    沈警員到現場，就將現場給他處理，並沒有警訊補述筆錄所述的情形。」、「（
    問：為何被告如此說與你所述不同？）答：被告所述是要脫嫌，我所述均是事實
    。」（見原審卷第一一六至一二０頁）等語，是綜觀案發當時情節，被告持開山
    刀朝告訴人之頭部等要害部位揮砍，且於告訴人倒地後仍持刀猛砍，顯見被告確
    有剝奪告訴人之生命決意，彰彰明甚。被告辯護人辯稱：被告至軍品店所購買者
    係該店之三級品開山刀，並非利刃極品，應無致告訴人於死之犯意，並請求履勘
    被告採購開山刀之軍品店云云，因究否有殺人之犯意，並非以所持之刀械為唯一
    論斷之依據，如前所述，本院依案發當時之客觀狀況觀察，仍認被告有殺人之犯
    意，與被告所購買之刀械無必然之關係，是履勘軍品店核無必要，併此敘明。
(三)由告訴人所受頭部八公分、背部一道長達三十公分之切割傷以觀，足見被告下手
    之重，且均係切割傷並非瘀傷，被告辯稱係以刀背砍告訴人云云，自與事實不符
    。又殺人者行兇之際，未必均會高喊「殺死你」等語，反之，縱喊出「殺死你」
    等語，亦無法據以認定即有殺人犯意，仍應綜合所有證據以資認定。至警員駱
    煌之證詞與證人盧政二、李秋德之證言大致相符，且其係首先到達現場之警員，
    與隨後趕至之警員沈明禮既相距數分鐘，所見當有不同，不足以據此認為其證詞
    不足採信，辯護人所為辯解，尚非可採。
(四)至被告雖辯稱：伊因長期服用安非他命，有幻聽、被害妄想等情況，當時失去理
    智云云，辯護人並稱被告當時應屬精神耗弱狀態。然被告犯罪時之精神狀態，經
    原審送請台北市立療養院鑑定，鑑定時被告表示犯行時並未受到幻覺或妄想所指
    使，向法官陳述中提到之幻聽與被害妄想等語，係指過往曾有之經驗，亦否認犯
    行當日曾飲酒或施用安非他命，最後鑑定結果認：被告雖有安非他命精神病之既
    往病史，但自承係因前故前往被害人處理論後因心有不甘所致，鑑定時並未發現
    被告係因安非他命之中樞神經興奮作用而致生衝動控制減弱或情緒失衡等情形，
    亦非受到妄想、幻覺等精神病症狀之影響。因此，認為其犯行當時之精神狀態並
    未達到精神耗弱或心神喪失之程度，被告應對其犯行負完全之責任。此有該院八
    十九年六月二十六日北市療成字第八九六○五三九六○○號函暨所附之精神鑑定
    報告書一份附卷可佐，參以被告於庭訊時應答並無異常，堪認被告行為時並未達
    精神喪失或精神耗弱之程度。被告辯護人聲請傳訊鑑定醫師說明鑑定經過云云，
    本院亦認事實已明，無庸傳訊。
(五)綜上所述，被告所辯無殺人犯意云云，無非避就卸責之詞，洵無可採。本件事證
    已臻明確，被告犯行堪以認定，應依法論科。
二、核被告所為，係犯刑法第二百七十一條第二項、第一項之殺人未遂罪。被告前有
    事實欄所列前案經判處有期徒刑及執行完畢情形，此有本院被告全國刑案紀錄表
    一份在卷可按，其前受有期徒刑執行完畢，於五年以內再犯本件最重本刑為有期
    徒刑以上之罪，為累犯，應依刑法第四十七條之規定加重其刑（惟因死刑及無期
    徒刑不得加重，僅就有期徒刑部分加重其刑）。又其已著手於殺人行為之實行而
    不遂，為未遂犯，應依刑法第二十六條前段之規定，減輕其刑二分之一，並先加
    重後減輕。原審適用刑法第二百七十一條第二項、第一項、第二十六條前段、第
    四十七條、第三十八條第一項第二款，審酌被告之生活狀況、智識程度，其僅因
    前隙糾紛，即萌殺人犯意之動機、目的、刺激、手段，持刀往被害人身體要害部
    位砍殺，造成嚴重之傷害及犯罪後雖坦承部分犯行，惟仍飾詞圖卸，已與被害人
    達成和解，賠償二萬二千元，有和解書一紙在卷足憑等一切情狀，量處有期徒刑
    五年四月，以示懲儆，並就扣案開山刀一把，係供犯罪所用之物，且被告所有，
    業經被告供明在卷可按，併予宣告沒收，經核認事用法均無不合，量刑亦屬允當
    。被告上訴意旨，仍執陳詞，否認犯罪，核無理由，上訴應予駁回。
據上論斷，應依刑事訴訟法第三百六十八條，判決如主文。
本案經檢察官王安明到庭執行職務
中      華      民      國    九十      年      三      月    二十二    日
                              台灣高等法院刑事第七庭
                                  審判長法  官  吳  啟  民
                                        法  官  施  俊  堯
                                        法  官  蘇  隆  惠
右正本證明與原本無異。
如不服本判決應於收受送達後十日內向本院提出上訴書狀，其未敘述上訴之理由者並
得於提起上訴後十日內向本院補提理由書（均須按他造當事人之人數附繕本）。
                                        書記官  周  素  秋
中      華      民      國     九十     年      三      月     二十三   日
附錄本案論罪科刑法條全文
刑法第二百七十一條：
殺人者，處死刑、無期徒刑或十年以上有徒刑。
前項之未遂犯罰之。


司法院資訊處製作；財團法人民間司法改革基金會備份。
